【裁判字號】    98,重訴,79
【裁判日期】    980825
【裁判案由】    返還不當得利
【裁判全文】
臺灣臺北地方法院民事判決              98年度重訴字第79號
原      告  戊○○
            乙○○
            庚○○
            己○○
共      同
訴訟代理人  林正疆律師
被      告  全球人壽保險股份有限公司
法定代理人  丙○○
訴訟代理人  周幸樺律師
參  加  人  大誠保險經紀人股份有限公司
法定代理人  甲○○
                      1
上列當事人間請求返還不當得利事件，本院於中華民國98年8月4
日言詞辯論終結，判決如下：
    主      文
原告之訴及假執行之聲請均駁回。
訴訟費用由原告負擔。
    事實及理由
壹、程序部分：
    按就兩造之訴訟有法律上利害關係之第三人，為輔助一造起
    見，於該訴訟繫屬中得為參加，民事訴訟法第58條第1項定
    有明文。又所謂「法律上利害關係」，係指兩造裁判之效力
    依法及於該第三人或兩造裁判效力雖不及之，但參加人之法
    律上地位，將因當事人一造之敗訴，依該判決之內容直接或
    間接受有不利益。反之，若該當事人勝訴，即可免受此不利
    益者而言。查本件參加人大誠保險經紀人股份有限公司謂原
    告主張渠等係受參加人之員工丁○○詐欺，始投保被告所有
    「全球人壽新卓越變額萬能壽險」之投資型保單（以下簡稱
    系爭保單），爰依法撤銷締約之意思表示，是以被告如受不
    利之判決，參加人即須對被告負賠償之責，屬於有法律上利
    害關係之第三人，其具狀表明為輔助被告而參加訴訟，核無
    不合，自應准許。
貳、實體部分：
一、原告主張：
    被告於民國96年間委由參加人所屬之保險業務員即訴外人丁○○為被告招攬保險，丁○○遂向原告遊說購買被告之「全
    球人壽新卓越變額萬能壽險」投資型保單。為誘使原告上當
    ，丁○○遂向原告詐稱：此一投資型保單具有驚人利益，其
    每年之投資獲利將超過9％，且此一獲利有可能更高，不會
    更低云云，並提出誇大不實之複利計算表，佯稱系爭保單將
    有極為驚人之獲利成效。原告不疑有他，於96年8月28日以
    原告為要保人，分別投入新臺幣（下同）500萬元、500萬元
    、100萬元、100萬元，購買保單編號Ｚ000000000、Ｚ0000000
    00、Ｚ000000000、Ｚ000000000之系爭保單，總計給付1200萬
    元保險費予被告。詎原告於購買系爭保單1年後，方知系爭
    保單並無訴外人丁○○所稱之9％以上獲利，丁○○既為被
    告之使用人，被告應與自己之故意負同一責任，原告自得依
    民法第224條、第92條第1項前段規定，以本件起訴狀繕本送
    達被告時，撤銷系爭保單之締約意思表示。縱認訴外人丁○○並非被告之使用人，然依投資型保險資訊揭露應遵循事項
    （以下簡稱遵循事項）第9條第3項規定，被告對丁○○行銷
    過程所提供之複利計算表負有審核責任，自知悉丁○○提供
    誇大不實之複利計算表之詐欺行為，原告亦得依民法第92條
    第1條但書之規定，撤銷系爭保單之締約意思表示。系爭保
    單既經撤銷，被告向原告收取之保險費即屬無法律上之原因
    ，爰依民法第179條、第182條第2項規定提起本訴，並聲明
    ：（一）被告應給付原告戊○○500萬元，及自起訴狀繕本
    送達於被告之翌日起至清償日止按年息百分之5計算之利息
    。（二）被告應給付原告乙○○500萬元，及自起訴狀繕本
    送達於被告之翌日起至清償日止按年息百分之5計算之利息
    。（三）被告應給付原告庚○○100萬元，及自起訴狀繕本
    送達於被告之翌日起至清償日止按年息百分之5計算之利息
    。（四）被告應給付原告己○○100萬元，及自起訴狀繕本
    送達於被告之翌日起至清償日止按年息百分之5計算之利息
    。（五）前4項請求，各原告均願提供現金或等值之第一銀
    行無記名可轉讓定期存單為擔保，請准宣告假執行。
二、被告則以：
（一）訴外人丁○○係登錄於參加人之保險業務員，原告各為系
      爭保單之被保險人，依保險法第9條之規定，丁○○及其
      所屬之參加人係為原告之利益，而向被告洽訂系爭保單之
      簽訂事宜，故丁○○應係原告之使用人，而非被告之使用
      人。
（二）原告於投保系爭投資型保單之前，經過保險業務員之解說
      ，均曾就被告所提供之「全球人壽新卓越變額萬能壽險」
      建議書暨「商品說明書」權益說明之書面，親自簽名確認
      ，關於預估投資報酬率已有9％、4％、負9％之比較表，
      故原告於決定投保系爭投資型保單之前，依上開確認書面
      所示內容，顯已知悉系爭投資型保單選擇之投資標的管理
      機構以往投資績效不保證未來之投資收益，除保險契約另
      有約定外，被告不負投資盈虧之責；且累積期間之保單帳
      戶價值均以保戶所選擇之投資標的計價幣別分別計價，保
      戶須自行承擔購買投資標的或任何贖回（如解約、部分提
      領、保險金給付等）所產生之匯兌風險，且皆無保證每年
      投資獲利9％之記載，被告或丁○○亦未保證年投資會有
      獲利9％之情事，被告亦不知丁○○曾否製作利率表交予
      原告，原告稱係受丁○○詐欺而購買系爭保單，且依遵循
      事項第9條第3項規定，逕認被告必然知悉丁○○有施用詐
      術行為，進而主張撤銷本件締約之意思表示，並無理由。
      從而，兩造間仍有保險契約存在，被告依約收取原告繳付
      之保費，於法有據，並無不當得利可言等語置辯。並聲明
      ：１、原告之訴及假執行之聲請均駁回。２、如受不利判
      決，願供擔保請准宣告免假執行。
三、參加人陳述意見：
（一）原告購買系爭保單時，即明確知悉為投資型商品，並在有
      關文件上親自簽名確認，原告乙○○於保單核發後自行辦
      理貸款及變更基金組合，更因基金績效獲利而陸續增加購
      買原告庚○○、己○○之保單，原告庚○○亦為參加人所
      屬業務員，且由原告庚○○領取增加購買保單之佣金，惟
      因原告庚○○尚未通過保險業務員考試，不得擔任承攬業
      務員，僅為居間業務員，故鄭雅禛、己○○之保單才由主
      管丁○○簽署。嗣原告因基金績效由獲利變成虧損，便向
      被告及保險局提出申訴，藉此施壓業務員丁○○負責基金
      之損失，丁○○為求正常工作，迫於無奈始與原告乙○○
      簽立協議書，表示3年後績效未達到9％獲利時願負責任，
      並以原告乙○○撤回並不再申訴作為協議條件。原告乙○○就系爭保單爭議向保險局提出申訴後，業經被告及保險
      局調查處理，認定丁○○並無違反業務人員管理規則情事
      ，並認原告無法證明丁○○有何詐欺行為，是系爭保單既
      無撤銷原因，被告自無不當得利可言。
（二）又依保險法第9條之規定，參加人及業務員丁○○並非被
      告之履行輔助人，此爭議行為與被告無關，且丁○○並未
      保證每年有9％之獲利，而被告核發保單予原告後，給予
      10天猶豫期，原告可無條件申請撤銷契約，然原告於猶豫
      期過後仍未撤銷系爭保單，故系爭保單已合法生效等語。
三、經本院會同兩造整理本件不爭執與爭執事項如下（見本院卷
    第101、108、205頁）：
（一）兩造不爭執事項：
  １、原告戊○○、乙○○、庚○○、己○○於96年8月間，分
      別以500萬元、500萬元、100萬元、100萬元購買保單編號
      Ｚ000000000、Ｚ000000000、Ｚ000000000、Ｚ000000000之「
      全球人壽新卓越變額萬能壽險」，上開投資型保單於契約
      生效後1年（即97年8月）之投資報酬率分別如原證9號至
      原證12號之投資損益報表所示。
  ２、訴外人丁○○為訴外人大誠保險經紀人股份有限公司（下
      稱大誠保險經紀人公司）之保險業務員。
（二）爭執部分：原告是否受詐欺締結系爭保險契約並得撤銷受
      詐欺之意思表示？
四、得心證之理由：
（一）按因被詐欺或被脅迫而為意思表示者，表意人得撤銷其意
      思表示。但詐欺係由第三人所為者，以相對人明知其事實
      或可得而知者為限，始得撤銷之，民法第92條第1項定有
      明文。本件原告固主張保險經紀人丁○○係被告之使用人
      ，而丁○○於招攬系爭保險時施用詐術，致原告陷於錯誤
      而為意思表示，故主張撤銷原告與被告保險公司間之保險
      契約云云，惟查：
  １、按保險法第9條規定：「本法所稱保險經紀人，指基於被
      保險人之利益，洽訂保險契約或提供相關服務，而收取佣
      金或報酬之人。」。準此，保險經紀人既係基於被保險人
      之利益，代向保險人洽訂保險契約而收取佣金，保險經紀
      人實乃利用其豐富經驗代要保人訂約而已，較屬保險掮客
      或居間媒介之關係，尚不得遽認保險經紀人屬保險人之使
      用人。況證人丁○○於本院審理中結證稱：伊的工作就是
      向客戶介紹及分析保險公司保單的優缺點，建議客戶選擇
      對渠等最有利的保單，會推銷很多保險公司的保單，不見
      得只有被告的，每家保險公司的保單都不同，也不見得都
      適合每一客戶，伊在介紹保單時，主要的考量點是客戶的
      需求，而非以賣出保險公司的保單為目的。要先瞭解客戶
      對保險的需求，再介紹適合客戶的保單。保險經紀人沒有
      底薪，伊的報酬係保單成立後分得之佣金，即保險公司將
      保費內一定的比例付給參加人，參加人再支付伊等語（見
      本院卷第158頁及背面），足見丁○○係謂被保險人包括
      原告之利益考量，建議並介紹適合被保險人需求之保險契
      約，而居間與被告或其他保險公司洽訂保險契約，其報酬
      亦由原告所繳納之保費中按比例取償，原告亦不爭執丁○○所得佣金來自渠等繳納之保險費（見本院卷第108頁背
      面），足認保險經紀人丁○○並非被告之使用人，原告主
      張被告依民法第224條規定，應就丁○○之所為與自己之
      故意負同一責任云云，顯有誤會。
  ２、再查，原告雖主張訴外人丁○○佯稱系爭投資型保單每年
      投資獲利將超過9％，且提出誇大不實之複利計算表，並
      有複利計算表可資佐證（見本院卷第129至131頁），惟被
      告辯稱：原告於投保系爭投資型保單時，均在被告所提供
      之「全球人壽新卓越變額萬能壽險」建議書暨「商品說明
      書」權益說明文件上簽名確認，相關資料皆未保證年投資
      獲利有9％，預估投資報酬率亦有9％、4％、負9％之比較
      表等語，並有原告分別簽署之書面資料在卷可稽（原告戊○○部分見本院卷第180至184頁、乙○○部分見本院卷第
      185至189頁、鄭雅禛部分見本院卷第190至196頁、己○○
      部分見本院卷第197至203頁）。經核上開文件關於預估投
      資報酬率已分別註明於9％、4％、負9％時，各該保單帳
      戶價值為何，而當投資報酬率連續30年為負9％時，保單
      價值為「停放」，且上開文件第1點亦言明：「以上的投
      資報酬率皆為預估值僅供參考，不保證未來的投資績效。
      至於保單帳戶價值及保險金額的實際結果將依照實際標的
      的報酬率高低而定」，確無何隻字片語保證年獲利將達9
      ％，原告亦不爭執有收到上開文件，內容皆真實並經原告
      簽名無訛（見本院卷第205頁背面），另證人丁○○亦證
      稱：原告乙○○原本要買統一安聯公司的保單，想要保險
      兼具投資功能的保單，伊經朋友介紹向乙○○說明統一安
      聯與被告保單的不同，被告的保單具有亞太全球證券投資
      顧問股份有限公司（以下簡稱亞太公司）遴選基金的機制
      ，也就是亞太公司建議保戶購買何基金，而統一安聯的保
      單沒有該項功能，必須由保戶自己選擇購買何種基金，有
      拿建議書向乙○○介紹4％、9％或負9％時對投資會有什
      麼影響，表格同時列出保單價值年獲利9％、4％或負9％
      的情形，並向乙○○表示投資會有獲利或虧損，如果連續
      虧損負9％達30年，就會「停效」，也就是整張保單完全
      賠光，伊並未保證保單年獲利都有9％。原告乙○○、戊○○簽訂系爭保單後過半年左右，乙○○要求伊告知利率
      的對照，才按渠要求製作複利計算表。嗣吳昭妹對伊提出
      申訴，造成伊無法招攬其他業務，才被迫簽署兩份協議書
      （見本院卷第17、18頁）等語（見本院卷第158頁及背面
      、第159頁）。依上所述，原告購買系爭保單時，顯已知
      悉保單之投資報酬率會有盈虧不等之態樣，而非只賺不賠
      ，遑論每年投資報酬率皆有固定比例之保證，況原告於本
      院審理中自承分別擔任貿易公司負責人或員工，或者從事
      直銷、潛能開發講座等工作，亦分別有購買股票或投資基
      金之經驗（見本院卷第109頁），是以原告之社會歷練及
      投資經驗與一般人相較，並無資訊不足或判斷能力不佳之
      處，且系爭保單既兼顧投資功能，年繳保費亦高達數百萬
      元，依常情而言，豈有於投資理財前不多方瞭解商品內容
      及相關資訊，僅片面依賴保險經紀人之遊說及介紹，即驟
      信投資必然「穩賺不賠」，並率爾出資購買之可能。又查
      ，證人丁○○已證稱並未保證系爭保單年獲利達9％明確
      ，且於事後簽署之協議書上亦註明「9％雖沒有保證」等
      語（見本院卷第17頁），是原告主張丁○○有施用詐術，
      致渠等陷於錯誤始購買系爭保單云云，顯無足採。
（二）復按「保險招攬人員行銷過程如有提供保戶建議書等文書
      之需要，其等文書內容（含軟體）應事先經商品所屬保險
      公司（處）核可（一份於承保後附於要保書）」，遵循事
      項第9條第3項前段固有明文，而原告主張依上開規定可證
      被告對於丁○○行銷過程所提供之複利計算表應知之甚詳
      ，故依民法第92條第1條但書規定，撤銷系爭保單之意思
      表示云云。然查，證人丁○○於招攬保險時並未施用詐術
      ，致使原告誤判而購買系爭保單乙節，已詳述如前；再查
      ，證人丁○○於本院審理中亦證稱：複利計算表係按照原
      告乙○○之要求而製作，被告與參加人皆未看過系爭表格
      等語（見本院卷第158頁），足見被告辯稱對系爭複利計
      算表並不知情，自堪採信。至原告所稱之「遵循事項」，
      係為強化保險業對攸關保戶權益事項之充分揭露，落實對
      消費者權益之保障，依據投資型保險投資管理辦法，始訂
      定「遵循事項」以利保險業依循，此由遵循事項第1條之
      規範目的可知。是以「遵循事項」僅係保險業者執行業務
      時所依憑之應然準則，然非表示實務運作上所有行銷文書
      必定業經保險公司核可，遑論得以上開作業規範作為被告
      已然知悉保險經紀人於招攬保險時所使用文件之佐證，準
      此，原告對於被告確實明知或可得而知第三人丁○○有何
      施用詐術之有利事實，迄本院言詞辯論終結前均未舉證以
      實其說，原告此部分主張亦無足採。
五、綜上所述，保險經紀人丁○○並非被告之使用人，且於招攬
    系爭保單時，亦無施用詐術致原告陷於錯誤可言，從而，原
    告主張依民法第224條、第92條第1項前段規定，或依民法第
    92條第1條但書之規定，撤銷系爭保單之締約意思表示，並
    依民法第179條、第182條第2項規定，請求被告給付原告戊○○500萬元、乙○○500萬元、庚○○100萬元、己○○100
    萬元，及均自起訴狀繕本送達於被告翌日起至清償日止按年
    息百分之5計算之利息，為無理由，應予駁回。又原告之訴
    既經駁回，其假執行之聲請亦失所附麗，應併予駁回。
六、本件事證已臻明確，兩造其餘攻擊防禦方法及舉證，核與判
    決結果無影響，爰不再一一論列，併予敘明。
七、據上論結，本件原告之訴為無理由，依民事訴訟法第78條，
    判決如主文。
中    華    民    國    98    年    8     月    25    日
                  民事第三庭    法  官  孫正華
以上正本係照原本作成。
如對本判決上訴，須於判決送達後20日內向本院提出上訴狀。
中    華    民    國    98    年    8     月    25    日
                                書記官  林秀娥


司法院資訊處製作；財團法人民間司法改革基金會備份。
